【裁判字號】    96,訴,5522
【裁判日期】    980114
【裁判案由】    返還共有物
【裁判全文】
臺灣臺北地方法院民事判決              96年度訴字第5522號
原      告  丁○○
訴訟代理人  張仁龍律師
            陳澤榮律師
            戊○○
被      告  怡弘興業股份有限公司
法定代理人  乙○○
訴訟代理人  胡坤佑律師
            丙○○
            甲○○
上列當事人間返還共有物事件，本院於民國98年1月7日言詞辯論
終結，判決如下：
    主      文
被告應將門牌號碼為臺北市中山區○○○路○段七十四號十二樓
之二旁如附件一所示之門扇拆除，並將如附圖斜線所示面積捌拾
伍點零貳平方公尺之平台上地上物拆除、清空，並將平台返還原
告及其他共有人全體。
訴訟費用由被告負擔。
本判決於原告以新臺幣柒佰伍拾貳萬貳仟元為被告供擔保後，得
假執行。但被告以新臺幣貳仟貳佰伍拾陸萬陸仟元為原告預供擔
保，得免為假執行。
    事實及理由
壹、程序方面
    按訴狀送達後，原告不得將原訴變更或追加他訴，但擴張或
    減縮應受判決事項之聲明者，不在此限，民事訴訟法第255
    條第1項第3款定有明文。查原告於提起本件訴訟時之聲明第
    1項為：被告應將其所有建物即臺北市中山區○○○路○段74
    號12樓之2 旁如附件一照片所示之門扇拆除，並將如附件二
    照片所示面積約150 平方公尺之平台內所建置之物拆除、遷
    空，將平台返還給原告及其他共有人全體。嗣經本院囑託臺
    北市中山地政事務所測量後，原告於97年12月12日具狀將聲
    明第1 項變更為：被告應將其所有建物即臺北市中山區○○
    ○路○段74號12樓之2旁如附件一照片所示之門扇拆除，並將
    如附件所示斜線部分面積85.02 平方公尺之平台內所建置之
    物拆除、遷空，將平台返還給原告及其他共有人全體。揆諸
    前開規定及說明，自應認原告所為訴之減縮係屬合法，應予
    准許，合先敘明。
貳、實體方面
一、原告主張：原告所有門牌號碼臺北市中山區○○○路○ 段74
    號11樓之3房屋，而同棟門牌號碼臺北市中山區○○○路○段
    74號12樓之2 房屋（下爭系爭房屋）則為被告所有，兩造均
    係東王漢宮華廈（下稱系爭大樓）區分所有權人。然被告未
    經原告及其他共有人全體之同意，私行違法占用其系爭房屋
    旁屬大樓區分所有權人所共有且為公共使用之避難平台（下
    稱系爭平台），除將原供大樓住戶逃生使用之逃生門拆除，
    於公共通道上私設如附件一所示之門扇並上鎖外，並在系爭
    平台上有如附件二、附圖所示之違建、土石、植物等地上物
    ，致大廈住戶於公共意外時有逃生不及之危險，原告屢次促
    請被告改善未果。爰依民法第767條及第821條之規定，向被
    告請求返還共有物等語，並聲明：(一)被告應將其所有建物即
    臺北市中山區○○○路○段74號12樓之2旁如附件一照片所示
    之門扇拆除，並將如附件所示斜線部分面積85.02平方公尺
    之平台內所建置之物拆除、遷空，將平台返還給原告及其他
    共有人全體。(二)請准提供擔保宣告准為假執行。
二、被告則以：訴外人東雲股份有限公司（下稱東雲公司）於民
    國73年興建預售系爭大樓時，即與購買者於預售制式預定房
    地買賣契約書第5條第3款中約定「屋頂平台及突出物除公共
    設施外，與該屋頂平台同一樓地板，並相鄰接之上層房屋所
    有權人有管理及使用權」，且於76年興建完成時之東王漢宮
    房地買賣契約書第7條第3款亦有相同之規定。而被告所有系
    爭房屋乃東雲公司保留戶，作為招待所之用，於79年始出售
    ，雖未使用上述制式契約，而以一般代書提供之買賣契約簽
    立，然亦於契約第8條其他特約事項之第3點加註「乙方（指
    東雲公司）保證12樓及13樓之露台之使用權無誤」，且系爭
    大樓共計16座露台均由其他樓層住戶各自使用，向來無事，
    故被告對系爭平台享有專用權。又如附件一所示之大門，乃
    當初東雲公司興建時即已設立，此經臺北市建管處查報列為
    既有違建，緩拆在案，是本件原告之主張應為無理由等語置
    辯，並聲明：(一)原告之訴及假執行之聲請均駁回。(二)如受不
    利判決，被告願供擔保請准宣告免為假執行。
三、兩造不爭執之事實：
  (一)位於臺北市○○○路與復興北路口「東王漢宮」大廈（坐落
    地號：臺北市○○區○○段3小段589號，下稱系爭土地）門
    牌號碼臺北市中山區○○○路○段74號11樓之3房屋為原告所
    有；門牌號碼臺北市○○區○段74號12樓之2房屋為被告所有
    。兩造均為系爭大樓區分所有權人及系爭土地共有人。
  (二)附件一門扇、附件二及附圖所示範圍為系爭公寓大廈共用部
    分，為被告所占有使用，附件一門扇經臺北市建管處列為既
    有違建。
  (三)系爭大樓由訴外人東雲公司所建造。被告所有之系爭房屋由
    訴外人丙○○向東雲公司購買，被告再向丙○○購買取得所
    有權。
四、原告主張被告占有附件一及附圖斜線所示平台，無正當權源
    等語，則為被告所否認，並以前揭情詞置辯。是本院所應審
    究者厥為：系爭大樓就系爭平台之使用有無分管之約定？原
    告之請求是否有據？
  (一)按當事人主張有利於己之事實者，就其事實有舉證之責任，
    民事訴訟法第277 條前段定有明文。又以無權占有為原因，
    請求返還土地者，占有人對土地所有權存在之事實無爭執，
    而僅以非無權占有為抗辯者，土地所有權人對其土地被無權
    占有之事實無舉證責任，占有人自應就其取得占有係有正當
    權源之事實證明之（最高法院85年度台上字第1120號判決意
    旨參照）。次按私文書之真正，如他造當事人有爭執者，則
    舉證人應負證其真正之責。又當事人提出之私文書必須真正
    而無瑕疵者，始有訴訟法之形式的證據力，此形式的證據力
    具備後，法院就其中之記載調查其是否與系爭事項有關，始
    有實質的證據力之可言（最高法院41年台上字第971號、47
    年台上字第1784號判例參照）。經查：被告主張其對系爭平
    台係有專用權，無非係以被證三之預定房地買賣契約書第5
    條第3款（見本院卷第31頁）及被證四之東王漢宮房地買賣
    契約書第7條第3款（見本院卷第44頁）為其論據。惟查：被
    告以上開2 份契約涉及隱私及避免住戶得罪原告為由（見本
    院卷第28頁），而僅提出影本，且將被證三之預定房地買賣
    契約書上關於買受人姓名、身分證號碼、住址、買受日期等
    重要記載以空白方式呈現（見本院卷第37頁至第41頁）、被
    證四之東王漢宮房地買賣契約書則僅檢附3 頁，顯有缺漏之
    情（見本院卷第43頁至第45頁），其形式上真正均為原告所
    否認（見本院卷第93頁、第153頁），是被告自應就上開2份
    私文書形式證據力負舉證之責。然被告就被證三預定房地買
    賣契約書，雖聲請函詢東雲公司及傳喚證人陳啟安（東雲公
    司建設一部經理室課長）以證其說，惟關於系爭大樓相關買
    賣契約資料，因東雲公司位於臺北縣汐止市○○○路○段100
    號26樓之前辦公室遭逢祝融而無法提供；至於東雲公司印章
    雖與其公司東方科學園區5 號印章相同，然東雲公司前董事
    長陳由豪之印章是否真正，則因東雲公司已無上開印章而無
    法確認等情，有東雲公司97年9 月25日（97）東雲建發文函
    字第034號函（見本院卷第133頁）在卷可稽；而證人陳啟安
    則以離開東雲公司十多年，就系爭大樓銷售相關細節已不復
    記憶，對本件爭點之釐清並無助益等語（見本院卷第118頁
    ）未到庭證述，被告乃不再聲請傳喚證人陳啟安（見本院卷
    第140頁反面、第154頁）。從而，揆諸前開規定及說明，則
    被證三預定房地買賣契約書及被證四東王漢宮房地買賣契約
    書之形式證據力為原告否認，且有瑕疵，而不具備訴訟法之
    形式證據力，且被告復無法舉證證明之，自不得據此作為認
    定系爭大樓就系爭平台之使用有無分管約定之依據。
  (二)次查，系爭大廈係於76年4月7日為第1 次建物登記，有建物
    登記謄本在卷（見見96年度北調字第591 號卷，下稱北調卷
    ，第9頁）足稽；雖其興建係在公寓大廈管理條例84年6月28
    日公布施行前之建物，依該條例第55條第2 項之規定，固不
    受同條例第7 條各款不得為約定專用部分之限制，惟仍應受
    同條例第9條第1、2、3項所規定：「各區分所有權人按其共
    有之應有部分比例，對建築物之共用部分及其基地有使用收
    益之權。但另有約定者從其約定。住戶對共用部分之使用應
    依其設置目的及通常使用方法為之。但另有約定者從其約定
    。前二項但書所約定事項，不得違反本條例、區域計畫法、
    都市計畫法及建築法令之規定。」之規範。而79年間之建築
    法第31條規定：「建築物有左列情事之一時。市縣主管建築
    機關得令其修改或停止使用。必要時得令其拆除：一、妨礙
    都市計畫者。二、危害公共安全者。三、有礙公共交通者。
    四、有礙公共衛生者。五、定計劃不符者。六、違反本法其
    他規定或基於本法所頒行之命令者。」本件如附件一所示之
    門扇、附件二及附圖所示範圍為系爭公寓大廈共用部分，為
    被告所占有使用，附件一門扇經臺北市建管處列為既有違建
    之事實，有系爭大樓Ｄ座屋頂避難平台位置說明圖照片（見
    本院卷第23頁）、被告所提系爭大樓85年2月1日管理委員會
    2月份例行會議紀錄「Ｄ座12樓安全門於屋內經過，違建」
    （見本院卷第50頁）、臺北市政府工務局建築管理處88年10
    月18日北市工建查字第8869215200號函（見本院卷第51頁）
    附卷足憑，且為兩造所不爭執，參諸系爭平台之設置目的，
    具採光、排水、衛生、緊急避難等功能。是如附件一所示門
    扇、系爭平台顯已違共用部分使用應依其設置目的及通常使
    用方法、及建築法令之規定，至臻明確。
  (三)至於被告雖提出之訴外人丙○○向系爭大廈建造人東雲公司
    購買系爭房屋買賣契約，及以系爭大樓共計16座露台均由其
    他樓層住戶各自使用，向來無事，抗辯被告對系爭平台享有
    專用權云云。惟查：訴外人丙○○與東雲公司就系爭房屋之
    買賣契約縱於其他特約事項記載：「乙方（即東雲公司）保
    證12樓及13樓露台之使用權無誤。」，然此約定僅於上開二
    人間發生債之效力，尚無從以此遽認系爭大樓各區分所有權
    人就系爭平台之使用有與被告為分管之約定。又證人即前系
    爭大樓管理委員會會計李翠雲則到庭證稱：伊自88年6月1日
    至96年5 月15日擔任系爭大樓管理委員會會計，到任前屋頂
    平台即均由上一樓層住戶使用，其他住戶曾爭執之，然不了
    了之，管理委員會處理方式均由渠等自行協調等語（見本院
    卷第116頁 ），是系爭大樓就平台之使用究有無分管之約定
    ，顯非無疑。況被告於本院審理中亦陳明：「本件如果管理
    會決定這個花園開放給大家使用，被告也可以考慮，不要一
    下子把花園剷除。」（見本院卷第9 頁），故被告抗辯就系
    爭平台有專用權云云，應非可採。
五、末按所有人對於無權占有或侵奪其所有物者，得請求返還之
    。對於妨害其所有權者，得請求除去之，民法第767 條定有
    明文；又各共有人對於第三人，得就共有物之全部為本於所
    有權之請求。但回復共有物之請求，僅得為共有人全體之利
    益為之，亦為民法第821 條所明定。而各共有人按其應有部
    分，對於共有物之全部雖有使用收益之權。惟共有人對共有
    物之特定部分使用收益，仍須徵得他共有人全體之同意，非
    謂共有人得對共有物之全部或任何一部有自由使用收益之權
    利。如共有人不顧他共有人之利益，而就共有物之全部或一
    部任意使用收益，即屬侵害他共有人之權利（最高法院62年
    台上字第1803號判例要旨參見）。查本件被告既未經其他共
    有人之同意，即於系爭房屋旁有如附件一所示門扇，並占有
    如附件二、附圖所示範圍，及設置違建、土石、植物等地上
    物而予使用，顯對其他共有人之所有權有所妨害。從而，原
    告依上開規定請求被告拆除如附件一所示之門扇，並將如附
    件所示斜線部分面積85.02平方公尺之平台內所建置之物拆
    除、遷空，將平台返還給原告及其他共有人全體，自屬有據
    。
六、綜上所述，原告依據民法第767條及第821條之法律關係，請
    求被告返還共有物為有理由，應予准許。又兩造陳明願供擔
    保，聲請宣告假執行、免為假執行，經核無不合，爰分別酌
    定相當擔保金額准許之，附此敘明。
七、本件事證已臻明確，兩造其餘主張、陳述及所提之證據，經
    審酌後，認與判決結果不生影響，爰不一一論述，附此敘明
    。
八、據上論結，原告之訴為有理由，依民事訴訟法第78條、第39
    0條第2項、第392條第2項判決如主文。
中    華    民    國    98    年    1     月    14    日
                  民事第三庭  審判長法  官  丁蓓蓓
                                    法  官  管靜怡
                                    法  官  周玉琦
上正本係照原本作成。
如對本判決上訴，須於判決送達後20日內向本院提出上訴狀。
中    華    民    國    98    年    1     月    14    日
                                    書記官  朱俶伶


司法院資訊處製作；財團法人民間司法改革基金會備份。
